臺灣臺東地方法院民事判決　九十三年度訴字第二○三號
　　原　　　告　甲○○
　　訴訟代理人　邱聰安律師
　　被　　　告　乙○○
　　訴訟代理人　劉輝瑞律師
　　　　　　　　蕭芳芳律師
右當事人間請求履行契約事件，本院於民國九十四年七月十三日言詞辯論終結，判決
如左：
    主      文
被告應給付原告新臺幣壹佰萬元及自民國八十八年年十二月十七日起至九十三年十二
月十六日止按年息百分之五計算之利息。
訴訟費用由被告負擔。
    事實及理由
壹、程序方面：
    按訴狀送達後，原告不得就原訴變更或追加他訴，但擴張或減縮應受判決事項之
    聲明者，不在此限，民事訴訟法第二百五十五條第一項第三款定有明文。本件原
    告起訴請求被告應給付原告新臺幣（下同）一百萬元及自民國八十八年十二月一
    日起至九十三年十一月三十日止按年息百分之五計算之利息，嗣於九十四年一月
    二十七日具狀減縮利息部分為請求自八十八年十二月十六日起至九十三年十二月
    三十日止按年息百分之五計算之利息，復於九十四年七月十三日言詞辯論期日當
    庭減縮利息起算日為自八十八年十二月十七日起算（見本院卷第一三○頁），原
    告前揭訴之變更，係減縮利息部分之聲明，依前揭規定，原告所為訴之變更，應
    予准許。
貳、實體方面：
一、原告起訴主張：被告於八十二年八月間，向訴外人賴景櫻稱其與訴外人李慧津會
    計師在臺北合夥購買土地，因金額龐大，急需現金挹注，如參與投資，利息及報
    酬極為豐厚，同時提示李慧津會計師事務所名片以取信賴景櫻，經由賴景櫻之姐
    即訴外人賴景蘭告知原告後，原告與賴氏姊妹均參與投資，由賴景櫻自八十二年
    九月三十日起至八十三年二月二十一日止，在被告臺東縣臺東市○○路○段八三
    二號之住處，分十三次交付一千六百五十萬元與被告，其中包括原告投資之九百
    二十萬元，被告並交付李慧津為發票人之支票與賴景櫻以為憑證。嗣於八十三年
    三月底，被告向賴景櫻稱原告及賴氏姊妹所投資之一千六百五十萬元已遭李慧津
    倒債，原告乃於八十三年五月十日邀被告至臺東縣臺東市○○街一三六號信安府
    建設開發公司（以下簡稱信安府公司）協議解決投資李慧津之債權債務事宜，經
    協議結果，賴景蘭投資之三百萬元由賴景櫻償還，原告所投資之九百二十萬元由
    被告承諾負責償還，被告並簽發包括附表所示六紙本票在內，面額合計九百二十
    萬元之本票八紙交付原告，約定自八十三年六月十二日起至同年十一月十二日按
    月償還一百萬元，另三百二十萬元則於八十三年五月十二日償還一百萬元、同年
    月十六日償還二百二十萬元，此後被告於八十三年五月十二日至信安府公司交付
    原告現金一百萬元，原約定應於同年月十六日交付之二百二十萬元，亦提前於同
    年月十五日交付原告，並於同年月二十四日在臺東縣臺東市大車輪日本料理店交
    付原告八十萬元，故至八十三年五月二十四日止，被告已償還原告四百萬元。另
    五百二十萬元因被告拒不給付，原告乃持附表所示編號一、二、四、五、六，面
    額各為一百萬元之本票五紙向本院聲請本票裁定准許強制執行，因被告向本院提
    起請求確認附表編號一至六之六紙本票債權不存在，經本院以八十九年度簡上字
    第三十號、九十年度簡上字第十二號確認本票債權不存在之訴合併判決被告敗訴
    確定，經強制執行結果，被告已再償還四百二十萬元之票款。至於附表編號三到
    期日為八十三年八月十二日、票據號碼0000000號、面額一百萬元之本票
    （以下簡稱系爭本票），因發票日原書寫為八十三年八月十一日有所錯誤，經被
    告更正為八十三年五月十一日時，被告疏未於更改處蓋用印章，為無效之本票，
    故未聲請本院裁定准許強制執行，惟系爭本票業經本院以前開判決確認非不存在
    確定，被告依約有給付義務，爰請求被告履行八十三年五月十日之和解契約，給
    付原告一百萬元及起訴前五年之遲延利息。並聲明求為判決如主文所示。
二、被告則以：本院八十九年度簡上字第三十號、九十年度簡上字第十二號確認本票
    債權不存在事件之訴訟標的為本票債權，系爭本票簽發原因係本於和解契約，雖
    經該判決理由中予以判斷，乃訴訟標的以外之事項，自無既判力。再者，被告因
    原告之脅迫簽發八張本票以償付原告損失之九百二十萬元，只有被告全面讓步，
    原告則無絲毫讓步，原告請求履行和解契約，於法不合。而原告對被告既無任何
    權利存在，原告取得九百二十萬元之鉅額債權，係專以犧牲被告利益而達自己之
    不當利得為目的，縱認和解契約合法成立，其意涵亦違反民法第一百四十八條權
    利濫用之禁止規定，應認為無效，和解契約既為無效，被告即無給付九百二十萬
    元和解金額之義務等語，資為抗辯。並聲明求為判決：駁回原告之訴。
三、下列事實為兩造所不爭執（見本院卷第一三二頁），自堪信為真實，本院爰採為
    判決之基礎：
（一）被告曾於八十三年五月十日在臺東縣臺東市○○街一三六號書立系爭本票。（
      系爭本票之發票日部分仍有爭執）。
（二）被告於八十三年五月十日在仁七街一三六號書立系爭本票時，在場之人除兩造
      外，尚有賴景櫻、賴景蘭。
四、得心證之理由：
    本件經兩造協議，並同意簡化爭點為：(一)系爭本票是否於原告脅迫下，由被告簽
    發？(二)原告所主張和解契約是否有效成立？原告有無權利濫用之情形？(三)系爭本
    票有關發票日之記載，其記載月份之數字，是否曾經由原告塗改？或是否由被告
    塗改？(四)如果塗改，是否影響和解契約之有效成立？經查：
（一）按確定判決之既判力，固以訴訟標的經表現於主文判斷事項為限，判決理由並
      無既判力，但法院於判決理由中，就訴訟標的以外，當事人主張之重要爭點，
      本於當事人辯論之結果已為判斷時，對此重要爭點所為之判斷，除有顯然違背
      法令，或當事人已提出新訴訟資料，足以推翻原判斷之情形外，應解為在同一
      當事人間就該已經法院判斷之重要爭點之法律關係，皆不得作相反之主張或判
      斷，始符民事訴訟法上之誠信原則。此即學說上所稱之「爭點效」，係以尊重
      訴訟上誠實信用（訴訟禁反言）之原則，及避免紛爭之反覆發生，一舉解決當
      事人間紛爭之要求為其理論根據，並為近來實務所普遍採納（最高法院八十八
      年度臺上字第五五七號、九十一年度臺上字第七九○號、九十二年度臺上字第
      三一五號、第一三九九號、第二四六○號、九十三年度臺上字第一二九號、二
      四七一號、九十四年度臺上字第一五二號判決意旨參照），是以判決理由中之
      判斷，如為訴訟上重要之爭點，且經當事人盡其主張、舉證之能事，法院並為
      實質上之審理者，除有顯然違背法令，或當事人已提出新訴訟資料足以推翻原
      判斷之情形外，亦應有拘束力。
（二）本件被告前於八十三年八月、八十四年九月間分別訴請確認附表所示本票之本
      票債權不存在，經本院臺東簡易庭以八十三年度東簡字第一○一號、八十四年
      度東簡字第一二二號事件受理在案（上訴審案號為：八十九年度簡上字第三十
      號、九十年度簡上字第十二號，以下簡稱前案），而前案中兩造主要爭執點在
      於附表所示本票是否被告於原告及賴景櫻姊妹等人脅迫下所簽發，原告持有附
      表所示之本票有無原因關係，雙方並就該等爭點進行充分之攻擊防禦及舉證。
      嗣前案承審法院本於雙方之攻擊防禦及舉證，並斟酌全辯論意旨及調查證據之
      結果，認：1.綜合被告於警、偵訊及本院刑事庭審理時所述被脅迫簽發如附表
      所示本票之情節，前後並不相符。2.證人賴景蘭、賴景櫻、謝水雲、陳振達、
      紀道欽、曾昆彬、陳燦琛於前案言詞辯論及刑事案件中之證述，未見被告因遭
      原告等人脅迫而簽發如附表所示本票等情，核均與原告主張相符。3.證人賴景
      櫻於警訊時之證言尚難作為原告等人有脅迫被告之情事之認定。而被告質疑原
      告與證人賴景蘭、賴景櫻所述交付資金之金額及方式等細節有所出入，惟此事
      發生迄今，時間久遠，原告與證人之記憶難免有所遺漏，自不得以此遽認原告
      所述不可採信。4.被告為李慧津投資案之原始介紹人，是李慧津倒閉之後，原
      告先找其介紹人賴景蘭追討，賴景蘭再找其妹賴景櫻追討，賴景櫻再找原始介
      紹人即被告出面處理，最後四人協議就賴景蘭三百萬元之損失部分由賴景櫻負
      責清償，就原告九百二十萬元款項之損失部分由被告負責清償，被告並因此簽
      發合計九百二十萬元之八紙本票，由賴景櫻、賴景蘭二人在本票上背書後，始
      交付原告，凡此情節與一般經驗法則並無不符，尚非不可採信。5.被告雖提出
      原告所撰寫之七張工作日報表，以其內容證明如附表所示本票係遭原告脅迫所
      簽發等情，惟被告對於如何取得上開工作日報表一節，前後供詞反覆、矛盾，
      而無法合理說明。另上開工作日報表八十三年六月十日雖有原告自作主張請黑
      道兄弟討錢之記載，然此與被告主張被脅迫之八十三年五月十日，時間相隔已
      近一個月；八十三年四月十一日之工作日報表雖有原告剛好到臺東來，透過一
      些朋友，為了同情賴景蘭，乃義務把錢要回來記載，然此與被告於八十三年五
      月十日在信安府公司簽發附表所示本票交予原告，在時間上尚早一個月，是上
      開記載與事實顯顯有不符，凡此均足證原告所辯堪以採信，而上開工作日報表
      並不足以證明附表所示本票係被告遭原告等人脅迫所簽發之事實。6.被告提出
      電話談話錄音帶及譯文以證明係受脅迫簽發附表所示本票之事實，經前案承審
      法院審判長於九十三年二月二十三日言詞辯論期日當庭勘驗並審究上開錄音帶
      之內容後，並無發現被告所稱之上開事實。故認定被告並無受原告等人脅迫其
      簽發附表所示本票之事實，並進而認定被告主張撤銷附表所示本票發票行為之
      意思表示，與法未合，復認定八十三年五月十日兩造在信安府公司所為之協議
      ，乃兩造與賴景櫻姊妹為徹底處理投資爭議，以求終止爭執及糾紛，所達成之
      協議，法律性質應屬和解契約無訛，原告持有如附表所示之本票，「應具有原
      因關係」等語，有本院八十九年度簡上字第三十號、九十年度簡上字第十二號
      確認本票債權不存在事件之民事判決書在卷可稽（見本院卷第十一頁至第二十
      五）。而附表所示編號三之系爭本票，為被告於八十三年五月十日在信安府公
      司協議時，與附表所示其他五紙本票同時簽發，為被告自認之事實。換言之，
      本件兩造所爭執之系爭本票是否被告於原告之脅迫下所簽發及原告所主張和解
      契約是否有效成立此點，亦屬前案之重要爭點，且經兩造盡其主張、舉證之能
      事後，經前案承審法院為實質上之審理，本於兩造所提出之事實或證據，斟酌
      全辯論意旨及調查證據之結果，更參酌原告及前揭證人賴景蘭、賴景櫻、謝水
      雲、陳振達、紀道欽、曾昆彬、陳燦琛之證詞，依自由心證判斷並認定被告簽
      發系爭本票並未受原告之脅迫，進而認定兩造間之和解契約應屬存在等情，揆
      諸上開說明，前案確定判決就該等爭點所為之判斷，自生爭點判斷之效力，被
      告就此既未能舉證說明前案確定判決理由對此重要爭點所為之判斷有何違背法
      令之處，或提出新訴訟資料以推翻原判斷，本件自應受前案確定判決理由判斷
      之拘束，而不得為相反之判斷，是被告辯稱系爭本票係原告脅迫下所簽發，兩
      造間之和解契約無效云云，即非可採。
（三）又被告抗辯原告取得九百二十萬元之鉅額債權，係專以犧牲被告利益而達自己
      之不當利得為目的，縱認和解契約合法成立，其意涵亦違反民法第一百四十八
      條權利濫用之禁止規定，應認為無效云云。惟權利之行使，不得違反公共利益
      ，或以損害他人為主要目的，固為民法第一百四十八條第一項所明定。而權利
      之行使，是否以損害他人為主要目的，應就權利人因權利行使所能取得之利益
      ，與他人及國家社會因其權利行使所受之損失，比較衡量以定之（最高法院八
      十九年度臺上字第八五五號判決要旨參照）。本件依兩造於八十三年五月十日
      協議之結果，被告承諾償還原告所投資之九百二十萬元，並簽發面額合計九百
      二十萬元之八張本票交付原告，與原告達成和解，被告並於八十三年五月十二
      日至信安府公司交付原告現金一百萬元，於同年月十五日交付原告二百二十萬
      元，於同年月二十四日在大車輪日本料理店交付原告八十萬元，故至八十三年
      五月二十四日止，被告已償還原告四百萬元之情，為前案確定判決所認定之事
      實；另附表所示編號一、二、四、五、六，面額各為一百萬元之五紙本票債權
      ，經原告於取得前案確定判決後聲請強制執行，被告已再償還四百二十萬元之
      票款等情，亦為兩造所未爭執，是本件原告依兩造間之和解契約請求被告給付
      尚未清償之一百萬元，乃正當權利之行使，自非以損害被告利益為主要目的，
      而無權利濫用之可言，是被告前開所辯，亦不足採。
五、而兩造於八十三年五月十日在臺東縣臺東市○○街一三六號信安府公司所為之協
    議，既經前案承審法院依兩造辯論意旨及調查證據之結果認定性質為和解契約，
    且該判斷並無顯然違背法令之處，依前述爭點效理論本院自應受該判斷之拘束，
    則系爭本票有關發票日之記載，其記載月份之數字，是否曾經由原告塗改？或是
    否由被告塗改？如果塗改，是否影響和解契約之有效成立？經核均予判決結果不
    生影響，本院自無庸再予審酌，是原告聲請本院將系爭本票送交警政署刑事警察
    局鑑定發票日期上是否留有蓋用原告印章之紅色印文殘留，以查明系爭本票之票
    據債務不存在，核屬無必要，爰不予調查，併予敘明。
六、綜上所述，原告本於兩造間八十三年五月十日之和解契約，請求被告給付一百萬
    元，及起訴前五年即自八十八年十二月十七日起至九十三年十二月十六日止，按
    年息百分之五計算之利息，為有理由，應予准許。
據上論結，原告之訴為有理由，依民事訴訟法第七十八條判決如主文。
中　　　華　　　民　　　國　　九十四　　年　　　七　　　月　　二十七　　日
                                    臺灣臺東地方院法院民事庭
~B審判長法官  王漢章
~B      法官  曾宗欽
~B      法官　簡芳潔
右為正本係照原本作成
如對本判決上訴須於判決送達後廿日內向本院提出上訴狀
中　　　華　　　民　　　國　　九十四　　年　　　七　　　月　　二十七　　日
~B法院書記官　李春菊
┌───────────────────────────────────┐
│附表：                                                                │
├─┬──────┬──────┬──────┬──────┬─────┤
│編│發  票  人  │發  票  日  │票面金額    │本票號碼    │到  期  日│
│號│            │            │（新台幣）  │            │          │
├─┼──────┼──────┼──────┼──────┼─────┤
│一│乙○○　　　│八十三年五月│一百萬元    │○八○四二○│八十三年六│
│  │            │十一日      │            │三          │月十二日  │
│  │            │            │            │            │          │
├─┼──────┼──────┼──────┼──────┼─────┤
│二│同右        │同右        │同右        │○八○四二○│八十三年七│
│  │            │            │            │四          │月十二日  │
│  │            │            │            │            │          │
├─┼──────┼──────┼──────┼──────┼─────┤
│三│同右        │同右        │同右        │○八○四二○│八十三年八│
│  │            │            │            │五          │月十二日  │
│  │            │            │            │            │          │
├─┼──────┼──────┼──────┼──────┼─────┤
│四│同右        │同右        │同右        │○八○四二○│八十三年九│
│  │            │            │            │九          │月十二日  │
│  │            │            │            │            │          │
├─┼──────┼──────┼──────┼──────┼─────┤
│五│同右        │同右        │同右        │○八○四二一│八十三年十│
│  │            │            │            │○          │月十一日  │
│  │            │            │            │            │          │
├─┼──────┼──────┼──────┼──────┼─────┤
│  │同右        │同右        │同右        │０八０四二一│八十三年十│
│六│            │            │            │一          │一月十一日│
│  │            │            │            │            │          │
└─┴──────┴──────┴──────┴──────┴─────┘
